【裁判字號】    97,聲判,109
【裁判日期】    970731
【裁判案由】    聲請交付審判
【裁判全文】
臺灣臺北地方法院刑事裁定             97年度聲判字第109號
聲  請  人  丁○○  62歲民.
                    3室
法定代理人  戊○○
聲  請  人  甲○(即盧昌梅)
                    58歲民.
上二人共同
代  理  人  蕭元亮律師
被      告  丙○
            乙○○
上列聲請人等因告訴被告等偽造文書等案件，不服臺灣高等法院
檢察署檢察長駁回再議之處分（原處分案號：九十七年度上聲議
字第一七四一號），聲請交付審判，本院裁定如下：
    主  文
聲請駁回。
    理  由
一、按聲請人不服上級法院檢察署檢察長或檢察總長認再議為無
    理由而駁回之處分者，得於接受處分書後十日內委任律師提
    出理由狀，向該管第一審法院聲請交付審判。法院認為交付
    審判之聲請不合法或無理由者，應駁回之。刑事訴訟法第二
    百五十八條之一、第二百五十八條之三第二項前段，分別定
    有明文。
二、本件聲請人丁○○、甲○告訴被告丙○、乙○○涉嫌偽造文
    書等罪嫌，經臺灣臺北地方法院檢察署檢察官於民國九十七
    年二月二十七日以九十七年度偵字第三三一號為不起訴處分
    ，因聲請人不服聲請再議，由臺灣高等法院檢察署檢察長以
    再議為無理由，於九十七年六月五日以九十七年度上聲議字
    第一七四一號處分書駁回聲請再議，聲請人於同年六月十八
    日收受處分書，並於同年六月二十七日向本院聲請交付審判
    ，合先敘明。
三、聲請交付審判意旨略以：
  (一)被告丙○及乙○○均明知聲請人丁○○及甲○均為案外人盧
    攀宏（已歿）在大陸地區之子女，被告丙○及乙○○竟於盧
    攀宏死亡後申報盧攀宏遺產時，將繼承系統表記載為「無子
    女」，顯見被告丙○及乙○○涉有偽造文書犯行。
  (二)被告丙○及乙○○均坦承係由被告乙○○前往銀行以盧攀宏
    之印鑑及存摺填具取款憑條提領盧攀宏所有之銀行及郵局之
    存款，被告丙○復自承盧攀宏之遺產稅申報係由渠自己向國
    稅局申報，但依遺產稅申報書及所附繼承系統表之比順及筆
    跡，比對台新商業銀行（以下簡稱「台新銀行」）之取款憑
    條，可見二者筆跡相同，足認盧攀宏之遺產稅申報係由被告
    乙○○為被告丙○申報，被告丙○及乙○○均涉有偽造文書
    等犯行。原不起訴處分書未傳喚被告丙○所稱之國稅局承辦
    人員以查明盧攀宏之遺產稅是否為被告丙○所申報，顯然亦
    有應調查之證據未予調查之情形。
  (三)依遺產稅申報書之內文，清楚載明「填寫申報書前，請詳閱
    說明書」、「本遺產稅申報案件有關之附件影本均與正本相
    符，如有不符願負法律責任」，而繼承系統表上亦載明「上
    開繼承系統表係參酌民法第一千一百三十八條至第依千依百
    四十條之規定訂立，如有遺漏或錯誤，由繼承人負賠償及有
    關法律上之完全責任」。上開記載已足認依申報遺產稅之客
    觀書面文件已明確使行為人有犯罪認識，被告丙○授權被告
    乙○○填寫上開文件時，應明瞭填寫不實需負法律責任，況
    本件係由被告乙○○代為填寫申報，且由電子郵件內容可知
    ，被告二人與聲請人就盧攀宏遺產分配已經發生齟齬，竟仍
    將將盧攀宏財產幾乎提領一空，顯然應有犯罪認識。又被告
    丙○雖高齡七十餘歲，但其投資買賣股票達數十筆，可見其
    習於商業行為，並非深居簡出之人，難認無犯罪認識，或無
    犯罪故意。
  (四)依醫院病歷記載，盧攀宏自九十四年十一月二十八日起至九
    十四年十二月二十日止，雖然入院進行攝護腺手術，但時間
    並非緊迫，盧攀宏應有餘裕將財產為妥適之安排，並可立下
    遺囑或留有書面、錄音以證明其交代被告丙○保管印鑑、存
    摺及提款情事，但本件被告丙○辯稱盧攀宏當時僅有口頭交
    代，並無任何證據證明盧攀宏在生前交代遺產如何處理，即
    於盧攀宏病重期間持盧攀宏之印鑑、存摺將銀行及郵局存款
    幾乎提領一空，原不起訴處分書僅以被告丙○與盧攀宏結緹
    三十年之事實，即認定盧攀宏於生前有交代被告丙○提領銀
    行及郵局存款之事實，有違採證法則及論理法則。
  (五)又被告乙○○寄予告訴人甲○之電子郵件中記載：「只是父
    親銀行印鑑不對，密碼我們不知道」，刻意隱瞞已將盧攀宏
    存款提領一空之事實，顯見被告丙○及乙○○並未經過盧攀
    宏之授權，原不起訴處分書未論及此，有違經驗法則。綜上
    所述，聲請准予交付審判云云。
四、按犯罪事實應依證據認定之，無證據不得認定犯罪事實，刑
    事訴訟法第一百五十四條第二項定有明文。而事實之認定，
    應憑證據，如未能發現相當證據，或證據不足以證明，自不
    能以推測或擬制之方法，以為裁判基礎。又認定不利於被告
    之事實，須依積極證據，苟積極證據不足為不利於被告事實
    之認定時，即應為有利於被告之認定，更不必有何有利之證
    據。而認定犯罪事實所憑之證據，雖不以直接證據為限，間
    接證據亦包括在內；然而無論直接或間接證據，其為訴訟上
    之證明，須於通常一般之人均不致有所懷疑，而得確信其為
    真實之程度者，始得據為有罪之認定，倘其證明尚未達到此
    一程度，而有合理之懷疑存在，致無從為有罪之確信時，即
    應為無罪之判決。再者，告訴人之告訴，係以使被告受刑事
    訴追為目的，是其陳述是否與事實相符，仍應調查其他證據
    以資審認。最高法院三十年度上字第八一六號、四十年度臺
    上字第八六號、五十二年度臺上字第一三００號、七十六年
    度臺上字第四九八六號判例意旨可資參照。
五、經查：
  (一)被告丙○為盧攀宏在臺灣之配偶，被告乙○○為盧攀宏之繼
    女，而聲請人丁○○、甲○為盧攀宏在大陸地區之子女。盧
    攀宏於九十四年十二月二十一日因病進入臺北市立忠孝醫院
    進行攝護腺手術，被告丙○自九十四年十二月二十七日起至
    同年月三十日止，先後四次囑由被告乙○○或與被告乙○○
    一同持盧攀宏之印鑑及存摺前往國泰世華商業銀行松山分行
    （以下簡稱「國泰世華銀行松山分行」）提領新臺幣（下同
    ）三萬元、三十五萬一千四百九十九元，及前往台新銀行忠
    孝分行提領四百七十六萬元及六千四百七十二元之存款，嗣
    盧攀宏於九十五年一月二日死亡後，被告丙○又囑託被告林
    持盧攀宏之印鑑及存摺前往台新銀行忠孝分行提領二千六百
    二十九元，及前往臺北永吉郵局提領一萬九千二百零四元，
    總計提領五百一十六萬九千八百零四元等情，業據被告丙○
    及乙○○於偵查中坦承不諱，並經聲請人丁○○、甲○委任
    告訴代理人蕭元亮律師於偵查中指訴綦詳，且有臺灣臺北地
    方法院九十五年度家抗字第七六號民事裁定、臺北市立聯合
    醫院九十六年八月二十九日北市醫忠字第０九六三二九七八
    六００號函、國泰世華銀行九十六年六月六日國世銀業控字
    第０九六０００一四０二號函、臺灣郵政股份有限公司九十
    六年六月二十日儲字第０九六０七一六二九四號函各一件及
    台新銀行取款憑條五紙附卷可稽，堪信被告丙○及乙○○此
    部分出於任意性之自白為真實而可採信。是盧攀宏上開銀行
    及郵局存款均係由丙○授權被告乙○○或與被告乙○○一同
    前往提領，被告乙○○提領盧攀宏上開銀行及郵局存款，僅
    係受被告丙○或盧攀宏之委託處理事務，主觀上應無為自己
    不法所有之意圖。
  (二)被告丙○為盧攀宏申報遺產稅時，盧攀宏之繼承系統表記載
    盧攀宏無子女、無父母親、無兄弟姊妹、無祖父母，此有繼
    承系統表一紙附卷供參。另盧攀宏之遺產稅申報書亦僅記載
    被告丙○因夫妻關係為繼承人，此有遺產申報書一件存卷供
    參。而被告乙○○於偵查中自承：「申報遺產稅是我帶我媽
    去申報，我有幫他填表格，但是後續我沒在場，都是我媽親
    自去處理的」等語（見九十七年度偵字第三三一號卷第七一
    頁），則盧攀宏之繼承系統表及遺產申報書堪信應係被告乙
    ○○代年邁之被告丙○所填寫，此部分被告丙○及乙○○並
    無抗辯，尚無傳喚國稅局承辦人員之必要，故聲請意旨認此
    部分有應調查之事項未予調查云云，恐有誤會。
  (三)被告丙○與盧攀宏結婚三十多年一節，此有結婚公證書影本
    一件在卷可參。且盧攀宏在臺並無任何親屬，其生前在臺期
    間與被告丙○均同住一處，其住院期間被告丙○及乙○○均
    隨侍在側，此部分均為聲請人丁○○、甲○所不否認，堪信
    被告丙○及乙○○為盧攀宏生前在臺最親近之人。而盧攀宏
    於九十四年十二月二十一日進入臺北市立忠孝醫院進行手術
    ，當時已年近九十歲高齡，應自知其身體狀況恐來日無多，
    於當時對其親密生活之人即被告丙○口頭囑咐安排所餘財物
    之分配，實與常情無違，且盧攀宏生前處分其財產亦為其自
    由，尚難僅憑本件無任何文書證據證明盧攀宏曾授權被告丙
    ○或乙○○提領其上開銀行及郵局存款，即認被告丙○及乙
    ○○係未經盧攀宏授權而提領其上開銀行及郵局存款，堪信
    被告丙○及乙○○所辯盧攀宏於生前曾以口頭方式交代剩餘
    財產如何處理分配等語，應非虛構。又被告丙○於盧攀宏死
    亡當時已年逾七十五歲，實難期被告丙○能詳知我國民法有
    關繼承之相關規定，是其雖有於盧攀宏死亡後親自或囑託被
    告乙○○向銀行及郵局小額提領盧攀宏存款之事實，亦應認
    被告丙○及乙○○主觀上僅係遵照盧攀宏生前囑託而為，實
    難憑此即認被告丙○及乙○○主觀上有何不法所有之意圖。
    縱聲請人於偵查中提出被告乙○○所寄之電子郵件一件，內
    容記載：「只是父親銀行印鑑不對，密碼我們不知道」等語
    ，陳稱此為被告丙○及乙○○未經盧攀宏之授權而偽造取款
    憑條提領存款之證據云云。但此電子郵件內容反可證明盧攀
    宏所有之銀行及郵局帳戶之印鑑及密碼均由盧攀宏自行保管
    ，如非盧攀宏生前親口告知，被告丙○及乙○○何以知悉，
    並因此提領盧攀宏上開銀行及郵局存款？如此益證被告丙○
    及乙○○所辯盧攀宏生前確曾囑咐被告丙○及乙○○提領上
    開銀行及郵局之存款等語，應可採信，聲請人此部分所辯，
    尚非可採。
  (四)被告丙○及乙○○於偵查中並不否認知悉盧攀宏在大陸地區
    另有子女即聲請人丁○○及甲○。惟有關大陸地區人民繼承
    臺灣地區人民遺產之相關事項，規定於臺灣地區與大陸地區
    人民關係條例中，則以被告丙○為年邁長者，對於大陸地區
    子女是否在申報遺產時得以申報為繼承人，恐有疑問。由該
    卷附申報遺產稅之繼承系統表觀之，其上「被繼承人欄」及
    「配偶欄」並列於左側，右側為子、女及出生年月日之欄位
    ，依該表之格式內容，實易令人誤認右側之「子、女」係左
    側之被繼承人及現配偶所生之子女，而被告丙○與盧攀宏確
    實並未生下子女，故被告丙○辯稱未將上開遺產稅申報書及
    繼承系統表內列聲請人丁○○及甲○為繼承人，主觀上並非
    故意使國稅局承辦公務員登載不實等語，應可採信。縱本案
    之繼承系統表上載明「填寫申報書前，請詳閱說明書」、「
    本遺產稅申報案件有關之附件影本均與正本相符，如有不符
    願負法律責任」，而繼承系統表上亦載明「上開繼承系統表
    係參酌民法第一千一百三十八條至第一千一百四十條之規定
    訂立，如有遺漏或錯誤，由繼承人負賠償及有關法律上之完
    全責任」，有上開遺產稅申報書及繼承系統表各一紙在卷可
    參。然依遺產及贈與稅法第二十九條規定：「稽徵機關應於
    接到遺產稅或贈與稅申報書表之日起二個月內，辦理調查及
    估價，決定應納稅額，繕發納稅通知書，通知納稅義務人繳
    納」；同法第四十六條又規定：「納稅義務人有故意以詐欺
    或其他不正當方法，逃漏遺產稅或贈與稅者，除依繼承或贈
    與發生年度稅率重行核計補徵外，並應處以所漏稅額一倍至
    三倍之罰鍰」。據此，凡向稽徵機關申報遺產稅者，其所填
    寫之申報資料是否屬實，稅捐稽徵機關本應依法派員調查及
    估價，申報人之申報若有不實，則應重行核計補徵外，並應
    處以所漏稅額一至三倍之罰鍰，亦即須為實質之審查，以判
    斷其真實與否，而非僅依其申報即為一定登載之形式審查，
    揆諸前揭法規及說明，被告丙○縱或有未據實申報遺產之情
    形，亦僅係是否應依遺產及贈與稅法第四十六條規定課以行
    政罰鍰之問題，尚與刑法使公務員登載不實罪之構成要件有
    間。
  (五)綜上所述，被告丙○及乙○○固於盧攀宏生前及死後共提領
    其上開銀行及郵局存款達五百一十六萬九千八百零四元，但
    此應係被告丙○經由盧攀宏生前口頭授權而為之，而被告乙
    ○○係經由盧攀宏及被告丙○之授權而為其提領款項或填寫
    遺產申報書及繼承系統表，主觀上並無意圖為自己不法所有
    、偽造文書或使公務員登載不實之犯意，是被告丙○及乙○
    ○二人所為，尚與刑法偽造文書罪章及詐欺罪之構成要件有
    間，尚難逕謂被告丙○、乙○○二人應負刑事罪責。本件聲
    請人丁○○、甲○與被告丙○及乙○○有關盧攀宏遺產分配
    之糾紛，宜循更正遺產分配之民事途徑解決。
  (六)按刑事訴訟法第二百五十八條之一規定聲請人得向法院聲請
    交付審判，係對於「檢察官不起訴或緩起訴裁量權」制衡之
    一種外部監督機制，法院僅就檢察官所為不起訴或緩起訴之
    處分是否正確加以審查，以防止檢察機關濫權，依此立法精
    神，同法第二百五十八條第三項規定法院審查聲請交付審判
    案件時「得為必要之調查」，其調查證據之範圍，自應以偵
    查中曾顯現之證據為限；而同法第二百六十條對於不起訴處
    分已確定或緩起訴處分期滿未經撤銷者得再行起訴之規定，
    其立法理由說明該條所謂不起訴處分已確定者，包括「聲請
    法院交付審判復經駁回者」之情形在內，是前述「得為必要
    之調查」，其調查證據範圍，更應以偵查中曾顯現之證據為
    限，不得就聲請人新提出之證據再為調查，亦不得蒐集偵查
    卷以外之證據，否則，將與刑事訴訟法第二百六十條之再行
    起訴規定，混淆不清，亦將使法院僭越檢察官之職權，而有
    回復「糾問制度」之虞；且法院裁定交付審判，即如同檢察
    官提起公訴使案件進入審判程序，是法院裁定交付審判之前
    提，必須偵查卷內所存證據已符合刑事訴訟法第二百五十一
    條第一項規定「足認被告有犯罪嫌疑」而檢察官應提起公訴
    之情形，亦即該案件已經跨越起訴門檻，否則，縱或法院對
    於檢察官所認定之基礎事實有不同之判斷，但如該案件仍須
    另行蒐證偵查始能判斷應否交付審判者，因交付審判審查制
    度並無如同再議救濟制度得為發回原檢察官續行偵查之設計
    ，法院仍應依同法第二百五十八條之三第二項前段之規定，
    以聲請無理由而裁定駁回。本件聲請人丁○○、甲○之聲請
    交付審判意旨，對於被告丙○及乙○○是否該當刑法上之偽
    造文書罪及詐欺罪，單憑現存之卷證資料尚不足以認定，揆
    諸前揭說明，本院亦不宜蒐集偵查卷以外之證據，自不得以
    推測或擬制之方法遽為不利於被告等之認定。
六、綜上所述，聲請人丁○○、甲○於偵查中所提出之上開證據
    ，既無從為被告丙○及乙○○有罪之佐證，復無其他積極證
    據足認被告等有何偽造文書及詐欺等犯行，堪認臺灣臺北地
    方法院檢察署檢察官將本案為不起訴處分，及臺灣高等法院
    檢察署檢察長駁回聲請人等聲請再議之處分，均屬正當，聲
    請人等執前詞指摘原處分不當，求予裁定交付審判，洵無理
    由，應予駁回。
七、爰依刑事訴訟法第二百五十八條之三第二項前段，裁定如主
    文。
中    華    民    國    97    年    7    月    31     日
                  刑事第十三庭審判長法  官 黃俊明
                                    法  官 張文俊
                                    法  官 郭顏毓
本件正本證明與原本無異。
本裁定不得抗告。
                                    書記官 潘文賢
中    華    民    國    97    年    8     月    1     日


司法院資訊處製作；財團法人民間司法改革基金會備份。
